【裁判字號】    91,重訴,773
【裁判日期】    920926
【裁判案由】    給付工程款
【裁判全文】
臺灣臺北地方法院民事判決                        九十一年度重訴字第七七三號
    原      告  桔源營造工程有限公司
    法定代理人  乙○○
    訴訟代理人  沈宏裕律師
    複  代理人  甲○○
    被      告  台北市政府工務局養護工程處
    法定代理人  戊○○
    訴訟代理人  丁○○
                丙○○
                詹文凱律師
右當事人間請求給付工程款事件，本院於民國九十二年九月十日言詞辯論終結，判決
如左：
    主  文
被告應給付原告新台幣玖佰肆拾柒萬肆仟玖佰肆拾伍點玖捌元及自民國九十一年三月
二十九日起至清償日止，按週年利率百分之五計算之利息。
原告其餘之訴駁回。
訴訟費用由被告負擔四分之三，餘由原告負擔。
本判決原告勝訴部分，於原告以新台幣佰壹拾伍萬玖仟元供擔保後，得假執行；但
被告如以新台幣玖佰肆拾柒萬肆仟玖佰肆拾伍元為原告預供擔保，得免假執行。
原告其餘假執行之聲請駁回。
    事  實
甲、原告方面：
一、聲明：
    被告應給付原告新台幣（下同）一千二百二十九萬九千三百三十五元及自民國八
    十九年九月五日起至清償日止按週年利率百分之五計算之利息。
二、陳述：
（一）原告於八十八年十月八日向被告承攬「大安成功國宅道路改善工程」（下稱系
      爭工程），約定總工程款八百七十萬元，原告依約繳納百分之十即八十七萬元
      之履約保證金。系爭工程施工期間，被告變更工程設計，追加變更追加數十項
      工程，原告均已於八十九年六月八日完工，被告亦按「實作數量」結算。惟被
      告迄今遲不辦理驗收程序，對於變更及追加工程價款，亦以甚不合理的價格計
      價，致兩造無法達成協議。被告迄今尚欠工程尾款一百七十萬三千七百九十七
      ．九八元及履約保證金二十四萬二千五百元；及變更窯燒花崗磚鋪設增加費用
      七百三十二萬七千八百九十四．四元；追加地坪整體粉光三十三萬五千三百四
      十四．三二元；廢土方短距離搬運費用三十九萬九千七百九十七元；伸縮縫切
      割費用三十萬九千七百一十二．六六元；舊有磚面剔除費用四十六萬二千五百
      元；210KG/CM預拌混凝土及灌注費用二十四萬二千四百四十九．六元；花台鋪
      萬七千零六十．五元；而系爭工程總雜費為合約總價百分之十一，故變更追加
      工程之總雜費為一百零二萬五千九百七十六點六五元，爰依承攬之法律關係，
      請求被告給付一千二百二十九萬九千三百三十五元及自八十九年九月五日起至
      清償日止，按週年利率百分之五計算之利息。
（二）對被告抗辯所為之陳述：
  １、有關變更及追加工程部分：
  （１）變更花崗磚鋪設方式部分
        貼磚「軟底鋪設」係用砂漿作為黏貼材料，其磚與磚之間緊密相接，無須抹
        縫；而「硬底鋪設」係用水泥粉加海菜粉拌合作為黏貼材料，其磚與磚之間
        須留設適當縫隙，需再以填縫劑抹縫。系爭工程窯燒花崗磚鋪設項目之單價
        分析表以一平方公尺作為單位，鋪設一百塊之窯燒花崗磚，而窯燒花崗磚之
        尺寸為十公分見方，磚與磚之間根本毫無間隙；且系爭工程合約所列之黏貼
        材料為一比二水泥砂漿，可知系爭工程原設計窯燒花崗磚確為軟底鋪設。因
        原告之設計有誤，無法繼續施工，被告應原告之要求，將施作方式改為硬底
        鋪設。致其單價由被告訂作之另一工程「外雙溪橋、惠通橋整修工程」內「
        窯燒花崗磚鋪設」之單價為二千元可知，以二千元作為計價標準應為合理價
        格。
  （２）地坪整體粉光部分
        系爭工程因原道路兩側之洩水坡度僅百分之零點一至百分之零點三不等，路
        面排水狀況不佳，故下雨天常致路面積水，影響行人通行，為改善此一狀況
        被告設計百分之二的洩水坡度。然系爭工程為舊有道路改善，部分道路兩側
        有既有測溝及房屋，故為達到被告設計之標準，需抬高道路中央之高程，而
        如此一來，道路中央對地下室頂版所增加之荷重最大約為每平方公尺達六百
        公斤以上，再加上原舊有之覆土壓力及結構本身之呆重，更高達一千五百公
        斤，遠超過一般房屋結構設計對樓版所假設之荷重，原告基於專業知識之預
        知及公共利益之考量，向被告反映，被告於是辦理變更設計，調降洩水坡度
        ，以減少對地下室底板所增加之荷重；而洩水坡度變小後，為避免地面積水
        ，以達系爭工程之目的，需地坪整體粉光，以控制地面之平整度，此部分所
        增加之費用，既係因被告變更設計所生。
  （３）廢土方搬運費用部分
        系爭工程名為道路改善工程，原告係施作於計畫之公有道路上，依常情顯難
        認於公有道路下會有私有地下室之存在，且於合約書及該公有道路上均無法
        看出底下有地下室，原告係於系爭工程開挖時，始行發現，該部分既非訂立
        合約時所得預期，亦非可歸責於原告，自應由被告負擔因此所增加之費用。
        至有關切結書，係因系爭工程於開工前需先送審棄土證明文件，而合約約定
        「廢方處理費」為二十公里之運費，故被告要求原告簽立切結書，方才受理
        審查運距超過二十公里以上之棄土證明文件。換言之，原告出具切結書僅係
        承諾就超過二十公里之廢土搬運費用不再請求，與本件原告所請求之搬運費
        係因系爭工程下方為地下室，為顧及地下室頂版承重所生並不相關。
  （４）伸縮縫切割費用部分
        有關伸縮縫之施作方式有「事先預留」及「事後切割」二種，其所生費用並
        不相同，系爭工程因地坪開挖後閒置太久，經居民反映後，被告遂要求原告
        於限期內澆置地坪混凝土。待伸縮縫同意變更追加之簽呈核定後，再用切割
        方式施作伸縮縫，故原告只得以「事後切割」之方式施作伸縮縫。詎被告竟
        僅以「事先預留」之方式計價，部分雖以「事後切割」之方式計價，惟其單
        價亦顯不合理，其合理之單價應為二百九十元。
  （５）舊有磚面剔除部份
        系爭工程追加變更甚多，有關舊有磚面剔除之施工，亦因此產生許多追加施
        工之情形，此非屬原合約所包含之範圍，屬於追加工程。而舊有磚面剔除所
        需費用以一平方公尺一百八十三元為合理。
  （６）210KG/cm2預拌混凝土及灌注費用部分
        原告所請求預拌混凝土之數量為六百立方公尺。系爭工程合約內210KG/cm2
        預拌混凝土之單價為一千二百六十二元，而台北市議會審定之單價則為一千
        七百七十三元，二者每立方公尺單價相差五百多元，為原合約單價之四成多
        ，原合約單價並非合理。而系爭工程合約第五條約定：「本工程之施工驗收
        程序，均依台北市政府所屬各機關工程施工驗收作業程序規定辦理。」故台
        北市政府所屬各機關工程施工驗收作業程序之規定，自屬系爭合約之一部分
        ，又台北市政府所屬各機關工程施工驗收作業程序第十九條之規定，即在規
        範如有單價不合理之情形，應台北市議會審定之合理單價計算。
  （７）花台鋪設窯燒花崗磚部分
        被告就該部分已與原告議價，且參酌結算明細表第五頁第三十七項之記載，
        該部分確有追加工程。至其所核定之單價一千零四十四元並非合理，此參酌
        被告定作之另一工程「外雙溪橋、惠通橋整修工程」內「窯燒花崗磚鋪設」
        之單價為二千元。
  ２、工程尾款、履約保證金及遲延利息部分：
      議價手續與工程完工驗收與否係屬二事，被告得否以尚未議價完成而拒絕辦理
      驗收，實屬有疑。蓋驗收完成後，系爭工程之保管責任將由被告負擔，保固責
      任亦從此時起算，若謂被告得因議價未完成而拒絕辦理驗收，則被告得以議價
      為手段，逼迫原告接受其所提之不合理之價格，否則原告便得自負未能完成驗
      收之不利益，故縱使兩造就議價部分尚有爭議，被告亦不得拒絕辦理驗收。系
      爭合約既以驗收完成或驗收完成後之一定期限為付款清償期之屆至，而被告之
      拒絕辦理驗收並非正當，自應視為該工程尾款及履約保證金之清償期已屆至。
      被告給付義務之清償期既已屆至，被告又拒絕給付，關於該清償期如起訴狀所
      載又屬得確定之期限，因此原告請求遲延利息尚非無據。
三、證據：
    提出工程合約、監工日報、結算明細表、陳情書、台北市政府工務局養護工程處
    書函、窯燒花崗磚鋪設費用分析表、地坪整體粉光費用分析表、廢土方短距離般
    運費單價分析表、伸縮縫切割單價分析表、舊有磚面剔除費單價分析表、桔源營
    造工程有限公司函、會議記錄、台北市政府八十八年下半年級八十九年度議會審
    定工程預算單價、估驗計價單、外雙溪橋、惠通橋整修工程之窯燒花崗磚鋪設單
    價分析表；並聲請訊問證人郭堯祥、丙○○、陳正原。
乙、被告方面：
一、聲明：
    原告之訴駁回。
二、陳述：
（一）系爭工程不論於合約「單價分析表」、施工說明書等契約文件上均未表明應採
      「軟底鋪設」方式，承包商施作時應自行評估施工方式，以達到工程品質之要
      求，故原設計並無變更之情形；又系爭工程為道路改善地磚鋪設等項目，並不
      包含地坪粉光，且該地坪上尚須鋪設地磚，原本即不需粉光，故此一項目並非
      契約約定或追加範圍；而原告於投標系爭工程之初，本應至現場查看，以明瞭
      施工環境及困難度，當地為一國宅社區，並無管制進出，對現場狀況十分容易
      得知，且原告得標後，曾出具切結書承諾不再要求追加廢土方搬運費用，可證
      明其自始即對土方搬運費用之給付內容明瞭且無異議，不應事後再為要求；再
      者，混凝土澆置地面工程之施作，應保留伸縮縫，以避免因冷熱變化致龜裂，
      此為施工法上之必需措施，且於合約所附施工圖說中亦載明應一○．八米設伸
      縮縫。原告承作其等工程，自應對施工方式熟悉，並依據一般施工法施作，故
      此種依正常工法施作之項目，本即系爭工程應有之程序，涵括於整體工程項目
      之中，並載明於施工圖說，不應視為追加。然被告基於原告請求，亦願意以追
      加方式付款，並已於雙方議價不成後，先依被告核估單價支付百分之八十；舊
      有磚面剔除部份，此為合約附圖原有之項目，並無追加之情事，但因被告主張
      施工費用增加，請求追加費用，被告體諒原告，願與議價，並於議價不成後，
      按被告核估部分已支付百分之八十。有關210KG/cm2預拌混凝土及灌注費用部
      份，預拌混凝土之數量，原契約上雖誤載為一百二十六立方公尺，但如依圖面
      點焊鋼絲網數量計算，可知應為三百九十立方公尺，此點原告應可計算得知。
      且本項費用之計價，依據監工與原告簽認之監工日報表為五百立方公尺，依原
      告之陳述，被告亦已結算為六百立方公尺，並無短計之情形；至於花台鋪設窯
      燒花崗磚部份此部份為契約內約定項目，並未增加或變更，惟亦因原告主張施
      工困難，要求追加金額，被告亦願就此議價，但議價不成立，被告亦已支付核
      估金額百分之八十。
（二）依據工程合約第九條約定：對於增減數量，雙方得參照本合約所訂單價計算增
      減之，有新增工程項目時，由雙方協議合理單價。明定如原有項目數量有增減
      時，應依合約原計單價計算。而合約後即附有「單價分析表」，就各項單價均
      有明確之約定，並無原告主張之「有些單價過高，有些過低，因變更設計致單
      價高之數量減少或單價太低之數量暴增，造成其嚴重損失」之疑慮。系爭工程
      除預拌混凝土之數量按實際施作情形有增加外，並無增加數量或新作之情形，
      故無須按單價增減。至於預拌混凝土數量既已結算，其增加部份依合約第九條
      約定，應按原單價計算，始符合契約之本意。至於原告所謂原訂單價不合理，
      應依其實際支出及市價計算云云，完全不顧原契約之約定，明顯牴觸契約之精
      神。原告當初參加投標，按照被告之公告自行估算後填具標單，即應對各項價
      格有其合理之評估，更願以所出之標價得標承作，顯示其對成本及利潤已自行
      估算，不容事後以價格不合理而異議，否則不僅違背雙方之合意，更對當時參
      加投標之另外十七家廠商不公平。
（三）系爭工程因尚有部份追加及變更項目之議價手續尚未完成，致無法確定價額及
      簽發驗收證明單，因尚未完成驗收，依合約第六條第四款，工款尾款尚不能給
      付，履約保證金亦因尚未完成驗收，依合約第八條第五款規定，亦不予發還，
      遲延利息部份因被告付款義務未發生，故無遲延之情形，無需負擔遲延利息。
三、證據：
    提出原告切結書、合約附圖、估驗計價單、結算明細表、單價分析表、開標紀錄
    表、第一次修正契約總價表。
    理  由
一、原告起訴主張：原告於八十八年十月八日向被告承攬系爭工程，約定工程款八百
    七十萬元，並繳納八十七萬元之履約保證金。系爭工程施工期間，被告又變更工
    程設計，變更窯燒花崗磚鋪設改硬底舖設，追加地坪整體粉光、伸縮縫切割、舊
    有磚面剔除、花台鋪設窯燒花崗磚、210KG/CM2預拌混凝土及灌注、廢土方短距
    離搬運等工程，變更及追加款合計九百三十二萬七千零六十點五元，工程雜費一
    百零二萬五千九百七十六點六十五元。系爭工程及追加變更工程均已於八十九年
    六月八日完工，被告依約應於八十九年八月十二日完成初驗，同年月二十七日付
    清工程款，惟被告迄今尚未辦理驗收，積欠原告工程尾款一百七十萬三千七百九
    十七元及變更追加工程款及雜費一千零三十五萬三千零三十七元，及履約保證金
    二十四萬二千五百元，爰依承攬之法律關係，請求被告給付一千二百二十九萬九
    千三百三十五元及自八十九年九月五日起至清償日止之法定遲延利息等語
二、被告則以：兩造約定工程數量有增減時，按照合約所定單價計算增減之，如有新
    增工程項目，則由雙方協議合理單價，系爭工程除210KG/CM2預拌混凝土按實際
    施作數量有增加，且被告亦已按實際施作數量結算工程款外，其餘並無追加或變
    更，而窯燒花崗磚之舖設方式，未約定採用「軟底鋪設」，且系爭工程為道路改
    善地磚鋪設等項目，不包含地坪粉光，亦無粉光之必要；至於伸縮縫之切割、舊
    有磚面剔除、花台舖設窯燒花崗磚均係系爭工程應施作之範圍，並無追加，而被
    告並已依原告之估價給付百分之八十之工程款；至於廢土方搬運費用部分，因原
    告於投標之初，即得至現場查看，以明瞭施工環境及困難度，且於得標後亦切結
    不再要求追加廢土方搬運費用，兩造亦無合意追加該工程費用。而系爭工程因尚
    有部份追加及變更項目之議價手續尚未完成，致無法確定價額及簽發驗收證明單
    完成驗收，被告依約無給付工程尾款及返還保證金之義務等語，資為抗辯。
三、原告起訴主張其於八十八年十月八日向被告承攬系爭工程，約定工程款八百七十
    萬元，履約保證金八十七萬元，系爭工程業於八十九年六月八日完工等情，業據
    提出工程合約、監工日報為證（見本院卷第十五至二七頁），且為被告所自認，
    自堪信為真。本件兩造所爭執者在於，系爭工程有無追加、變更施作項目？如有
    ，變更、追加之工程款如何計價？被告給付工程尾款及返還保證金之條件是否成
    就？
四、系爭合約第九條約定：「基於工程之完整或台北市議會決議，甲方（指被告）對
    本工程有隨時變更設計或增減工程數量之權。對於增減數量，雙方得參照本合約
    所訂單價計算增減之。有新增工程項目時，由雙方協議合理單價，但乙方（指原
    告）不得以新增項目單價未議妥而停工。．．．。」等語（見本院卷第十九頁）
    ，故依前開約定變更設計及增減工程數量為被告之權限，原告並有配合施作之義
    務。而系爭工程在設計上有很多缺失，故兩造曾經開會協商追加工程項目，追加
    項目有混凝土數量、軟底改硬底舖設、油漆、鋼模、剔磚、變更地面坡度、追加
    伸縮縫等情，已據證人陳正原證述在卷（見本院卷第一四七至一四八頁）。前開
    追加項目，除地坪「改硬底」舖設方式外，其餘均係被告現場監工丙○○要求原
    告先行施作等情，亦據證人丙○○證述無訛（見本院卷第二○二頁），並有卷附
    變更設計總表、契約外追加工程、簽呈足稽（見本院卷第二○九至二四八頁），
    故原告主張被告變更、追加之七項工程項目中，除變更窯燒花崗磚舖設、追加地
    坪整體粉光及廢土方短距離搬運工程外，其餘項目已經兩造達成追加之合意，應
    堪認定。另：
    （一）有關地坪舖設方式：
          證人丙○○於八十九年三月三十日就有關「大安成功國宅道路改善工程」
          變更設計追加經費案之簽呈說明第四點明載「因系爭工程原設計地坪舖設
          窯燒花崗磚以二公分厚1:2水泥砂漿墊底再舖磚之「軟底方式」施作，經
          承商（即原告）陳情表示軟底無法施作擬採硬底施工，該案因底層混凝土
          於澆置完成後均已粉光整平，擬建議採硬底直接黏貼磁磚，而原設計二公
          分厚1: 2水泥砂漿數量予以扣減」等語，經工程處長簽准報工務局核備等
          情，有卷附原告提出且為被告所不爭執簽呈足憑（見本院卷第二五八至二
          六○頁），故原告主張系爭工程地坪原設計採「軟底方式」舖設，嗣經被
          告同意變更為「硬底」方式舖設，自堪採信。被告辯稱系爭工程契約、施
          工說明及單價分析表均未約定採「軟底舖設」，係原告自行評估施工方式
          ，以達工程品質要求云云，洵無可採。
    （二）有關地坪粉光部分：
          系爭工程並不一定要施作粉光工程，原告在施作磁磚之前，提到要做地坪
          整體粉光，原告為了要做平整，要求追加粉光工程款，雙方曾經開會協商
          ，系爭工程依約無粉光之必要等情，已經證人郭堯祥證述在卷（見本院卷
          第一九四至一九六頁）；而原告於八十九年九月二十日向台北市議會陳情
          ，其陳情內容第八點載明：系爭工程原設計之地坪洩水坡度為百分之二，
          但養工處洩水坡度變更為百分之一及千分之五，無形中提高了施工困難度
          及風險，若系爭工程於發包時地坪之坡度即為百分之一及千分之五，原告
          根本不會以現在單價投標，故請求補償整體粉光施做粗面費及試水修補費
          ，有卷附陳情書足參（見本院卷第四二頁），可見施作整體粉光工程，係
          原告為了施工平整度所施作，並非被告要求追加，而兩造亦無達成追加該
          工程之合意，故原告主張被告追加整體粉光工程，即屬無據。
    （三）有關廢土方短距離搬運部分：
          原告參與系爭工程投標，投標前即已知悉工程地點及現況，對於廢土方如
          何運送及所需費用為何，本應在其投標金額內考量；況原告於八十八年十
          二月四日出具切結書，切結系爭工程剩餘土方傾倒於「苗栗縣西湖鄉鴨母
          坑土場」，期間運程費用並依照合約運單價辦理，不再辦理追加。其增加
          之運距費用由原告自行吸收等情，有卷附切結書可佐（見本院卷第九○頁
          ），原告雖主張切結書與本件工程之追加無關云云，並無可採。故其主張
          應追加短距離搬運三十九萬九千七百九十七元，洵屬無據。
    （四）綜上所述，兩造合意變更追加之工程應為變更窯燒花崗磚舖設硬底，追加
          伸縮縫切割、舊有磚面易除、花台舖設窯燒花崗磚、預拌混凝土及灌注工
          程。
五、系爭合約第九條約定，對於增減工程數量，得參照合約所訂單價計算增減之，有
    新增工程項目時，由雙方協議合理之單位。則系爭變更、追加工程中，210KG/CM
     2預拌混凝土及灌注部分屬於工程數量之增加，得參照合約所訂單價增加外，其
    餘追加、變更之工程，依前開約定由兩造協議，而兩造對於追加、變更之工程，
    既無法達成協議，依民法第四百九十一條第二項規定，其費用按照價目表所定給
    付之，無價目表者，按照習慣給付之。經查：
    （一）有關210KG/CM2預拌混凝土部分：
          兩造原訂施作數量為一二六立方公尺，而原告實際施作之數量600.46立方
          公尺，增加施作數量474.46立方公尺，其合約單價為每立方公尺一千二百
          六十二元，此為兩造所不爭執，故該部分之工程費用應為五十九萬八千七
          百六十九元（474.46×1262=589768，四捨五入），被告並已給付予等情
          ，亦有原告所不爭之結算明細表足憑（見本院卷第九七頁）。原告雖主張
          系爭合約單價遠低於市價，應依台北市議會核定每立方公尺一千七百七十
          三元計算，惟原契約單價既已經兩造合意，原告無權要求被告依台北市議
          會核定之單價，再給付二十四萬二千四百四十九元。
    （二）地坪改「硬底」方式舖設部分：
          被告在同年度外雙溪會通橋整修工程中窯燒花崗磚舖設之單價分析表為每
          平方公尺二千元，此有原告提出且為被告所不爭執之單價分析表可參（見
          本院卷第一四四頁），該項工程與本件工程窯燒花崗磚之舖設，既無二致
          ，自可作為本件工程之計價標準。查原告實際施作窯燒花崗磚之數量為六
          二一○．○八平方公尺，其變更所需費用為一千二百四十二萬零一百六十
          元，故原告主張被告再給付七百三十二萬七千八百九十五元（即00000000
          -0000000.6=0000000，四捨五入），即非無據。
    （三）伸縮縫切割工程部分：
          伸縮縫切割固非原工程範圍，惟原合約內容本有伸縮縫之工程，其合約單
          價為每公尺一百元，此有卷附契約工程項目表足參（見本院卷第二一七頁
          ），故有關伸縮縫之費用，自仍應依每公尺一百元計；至於追加切割工程
          部分，依卷附被告對於有關伸縮縫切割單價分析表所示，其費用為每公尺
          二百九十元（見本院卷第五一頁），則扣除人工鑿挖伸縮縫（即伸縮縫）
          一百二十元後，其切割費應為每公尺一百七十元。查系爭工程伸縮縫施作
          數量為一一三四．三七公尺，伸縮縫切割數量為六六七．九六公尺，則被
          告應給付原告之伸縮縫切割費用應為二十二萬六千九百九十元{（1134.37
          ×100)+（667.96×170）=226990}，扣除被告已付之工程款二十一萬二千
          九百六十三元，被告尚應給付原告一萬四千零二十七元。
    （四）舊有磚面剔除：
          系爭合約附圖施工規範載明，地面原有面磚打除並予以清洗，此有卷附原
          告所不爭執之合約附圖足憑（見本院卷第九一頁），故剔除舊有磚面，為
          系爭工程原應施作之工程項目，被告同意原告辦理追加，應係費用之追加
          ，而非工程項目之追加，故該部分之工程並無依前開約定由兩造協議合理
          價格之必要，被告同意追加每坪方公尺四十七元之費用，無異對原告為贈
          與，原告對於費用之多寡，似無置喙之餘地，故原告主張每平方公尺應以
          一百八十三元計價云云，要無可採。
    （五）花台舖設窯燒花崗磚：
          花台舖設窯燒花崗磚，依被告對於有關地面舖設窯燒花崗磚之單價分析表
          所示，其單價雖為每平方公尺二千元（見本院卷第四八頁），惟花台之舖
          元後，花台舖設窯燒花崗磚應以每平方公尺一千七百六十元為合理。該部
          分工程原告實際施作數量為二六○．八二平方公尺，追加費用應為四十五
          萬九千零四十三元（260.82×1760=459043，四捨五入），扣除被告已付
          之二十七萬二千三百一十七元，被告應再給付原告一十八萬六千七百二十
          六元。
    （六）綜據右述，被告應給付原告變更、追加之工程款計七百五十二萬八千六百
          四十八元。至於原告主張被告應再給付變更、追加工程款百分之十一之總
          雜費一百零二萬五千九百七十六點六五元，於法無據；況本院依被告之單
          價分析表核給之追加、變更單價，均係以被告預算最高價核付，原告應有
          利潤及營業稅費均已包含其內，原告不得再以其他名目另作請求。
六、系爭合約第五條約定：「本工程之施工驗收程序，均依台北市政府所屬各機關工
    程驗收作業程序辦理。」等語，而台北市政府所屬各機關工程驗收作業程序第三
    章二十六條第一項規定：「工程竣工後，除情形特殊，經簽請機關首長核准延期
    外，監造單位應於竣工之日起三十日內，將工程結算資料及合約約定之其他資料
    ，送請機關審核，機關應於收受全部資料後十五日內初驗，並作成初驗紀錄。」
    ；第二十八條第一項規定：「除水電工程外之各項工程，應於初驗合格後次日起
    二十日內辦理驗收。．．．。」。系爭工程於八十九年六月八日完工，此有卷附
    監工日報可參（見本院卷第二七頁），被告依前開規定，至遲應於同年七月二十
    三日初驗，於同年八月十三辦理驗收。被告雖以部分追加、變更工程無法完成議
    價手續，無法確定價額及簽發驗收證明，而未辦理驗收。惟議價程序並非驗收之
    先決要件，被告既不能證明系爭工程有瑕疵無法完成驗收，則以未完成追加、變
    更工程之議價不予辦理驗收，顯係以不正當行為阻其條件之成就者，依民法第一
    百零一條第一項規定，視為已完成驗收，故原告請求被告給付系爭工程尾款一百
    七十萬三千七百九十七點九八元及履約保證金二十四萬二千五百元，即有理由。
    又系爭合約第六條第一項第四款約定：「全部工程完成，經正式驗收合格後，除
    有特殊事由外，應於十五日內填發結算驗收證明，並依規定程序付清尾款。」等
    語，並未約定被告應給付期限，原告在起訴前亦未請求被告給付工程尾款及履約
    保證金，故本件遲延利息應自起訴狀繕本送達翌日即九十一年三月二十九日起算
    ；逾此部分之請求，則無理由，應予駁回。
七、原告依承攬之法律關係，請求被告給付工程尾款一百七十萬三千七百九十七點九
    八元，履約保證金二十四萬二千五百元及變更、追加工程款七百五十二萬八千六
    百四十八元，合計九百四十七萬四千九百四十五點九八元及自九十一年三月二十
    九日起至清償日止，按週年利率百分之五計算之利息，為有理由，應予准許；逾
    此部分之請求，則無理由，應予駁回。
八、假執行之宣告：
    兩造均陳明願供擔保，聲請宣告假執行或免假執行，經核原告勝訴部分，並無不
    合，爰分別酌定相當之擔保金額准許之；至於原告敗訴部分，既經駁回，其假執
    行之聲請，失所附麗，應併予駁回。
九、本件事證已臻明確，兩造其餘攻擊、防禦方法及提出未經斟酌之證物，於判決結
    果均不生影響，毋庸一一論述，附此敘明。
十、結論：
    原告之訴為一部有理由，一部無理由，依民事訴訟法第七十九條但書、第三百九
    十條、第三百九十二條第二項，判決如主文。
中      華      民      國    九十二    年      九      月    二十六    日
                              民事第五庭  法  官    吳素勤
右為正本係照原本作成
如對本判決上訴，須於判決送達後廿日內向本院提出上訴狀
中      華      民      國    九十二    年      九      月    二十六    日
                                          書記官    曾寶生
附錄：
民事訴訟法第三百九十二條：
法院得宣告非經原告預供擔保，不得為假執行。
法院得依聲請或依職權，宣告被告預供擔保，或將請求標的物提存而免為假執行。
依前項規定預供擔保或提存而免為假執行，應於執行標的物拍定、變賣或物之交付前
為之。


司法院資訊處製作；財團法人民間司法改革基金會備份。
